【裁判字號】    95,上訴,2641
【裁判日期】    951228
【裁判案由】    公共危險
【裁判全文】
臺灣高等法院臺中分院刑事判決        95年度上訴字第2641號
上  訴  人
即  被  告  丁○○
                    另案在臺灣臺中監獄南投分監執行中
指定辯護人  本院公設辯護人  乙○○
上列上訴人因公共危險案件，不服臺灣南投地方法院95年度訴字
第344號中華民國95年10月12 日第一審判決（起訴案號：臺灣南
投地方法院檢察署94年度偵字第3997號），提起上訴，本院判決
如下：
    主  文
原判決撤銷。
丁○○放火燒燬現未有人所在之他人所有建築物，累犯，處有期
徒刑參年拾月。
    事  實
一、丁○○素行不良，有多次竊盜前科紀錄，其中於民國（下同
    ）九十三年間所犯竊盜案件，經原審法院以九十三年度易字
    第一六六號判決判處有期徒刑一年確定在案，於九十四年六
    月二十四日縮短刑期執行完畢。詎其仍不知悔改，竟基於放
    火燒燬現未有人所在之他人所有建築物之故意，於九十四年
    八月二十九日凌晨二時三十三分許，至夜間無人所在之南投
    縣竹山鎮公所公有雲林路中山零售市場（下簡稱中山市場）
    內，約於同日凌晨二時三十六分至三十七分左右，以不詳方
    式，點燃擺放在丙○○之子陳明甫向竹山鎮公所承租中山市
    場之五十七號開放式攤位（由丙○○與陳明甫一起在該處做
    生意）北側下方之中藥材，致引起火勢延燒丙○○所承租或
    使用之同市場十二、十三號店面式攤位二樓及其內放置之藥
    材，火勢延燒中山市場之塑膠天花板受濃煙熱流波及致全部
    塌陷，並使上開建築物因此燒燬之結果而喪失主要效用。嗣
    經警調閱中山市場南側入口監視器畫面後，始循線查知上情
    。丁○○於原審逃匿經發佈通緝，於九十五年七月三十日為
    警緝獲，移付審理。
二、案經南投縣政府警察局竹山分局報告臺灣南投地方法院檢察
    署檢察官偵查起訴。
    理  由
一、訊據上訴人即被告對於上開時間至中山市場內之事實，固不
    諱言，惟否認有何放火燒燬攤位之行為，辯稱：當天伊是到
    中山市場第五十七號攤位旁邊上廁所，當時在攤位旁就有垃
    圾在燃燒，伊以攤位旁之掃把將火堆掃到旁邊，掃了之後火
    勢沒那麼大，伊就離開云云。經查：
  (一)九十四年八月二十九日凌晨之前開時間，上開中山市場第十
    二、十三、五十七號攤位發生火災，災後經南投縣政府消防
    局第三大隊到場勘驗結果：(一)就起火處之研判為：「1.消防
    人員到達搶救時，市場燃燒火勢侷限在東南隅，此角落第五
    十七號開放式攤位火勢最為猛烈，第十二、十三號店面式攤
    位之二樓才開始燃燒，依據火向上燃燒較快速之原理，研判
    起火處應靠近低處五十七號攤位。2.觀察燃燒區的鐵架及屋
    頂鐵板，以五十七號攤位上方處受熱彎曲變色最為嚴重。3.
    觀察五十七號攤位，此攤位擺放一張大型木櫃桌，桌子之桌
    面及東、西、南、北四側面的木板，以北側面的木板碳化燒
    失最為嚴重，研判起火處應靠近木桌之北側面。4.檢視五十
    七號攤位之北側，原有兩袋與桌子等高的藥材，依靠在桌子
    北側面，藥材是樹幹的切片，燃燒後藥材片僅剩底部有些許
    殘留。又觀察桌子北側面，以中間部位角材碳化燒失最為嚴
    重，此部位亦是兩袋藥材相靠處，故研判起火處在桌子北側
    面之中間，於兩袋藥材相靠的縫隙之部位」。(二)另就起火原
    因研判為：「1.檢視五十七號攤位用電情形，此攤位並未拉
    接電力使用，其上方也沒有電路經過，最近的電力配線從西
    邊來到西側攤位的電表，距起火處的水平距離有一點五公尺
    遠，所以短路火花噴到起火處的可能性不大，故排除電力起
    火之因素。2.觀察火場監視器之錄影畫面，顯示火警稍前，
    丁○○靠近起火處蹲下，之後於０二：三六：十九時起身，
    其嘴上便叼著一支點燃的香煙，再於０二：三七：四三時騎
    腳踏車快速離開現場時，已有煙霧飄動及火光閃爍現象，這
    時間僅相差一分二十四秒。丁○○雖然於調查筆錄中陳述：
    「可能是我在現場蹲下時，拿打火機點燃香煙後，彈香煙灰
    燼產生火星，但我不知道會發生火災，之後就離開現場」，
    但香煙火種是屬於無焰燃燒，無焰火種要在藥草堆中醞釀擴
    大至發火，其經過時間至少要以小時計，今丁○○離開起火
    處僅經過一分二十四秒，就有明顯煙霧飄動及閃爍火光，這
    顯示是故意以明火點燃，而非不慎遺留香煙火種，故起火原
    因研判是縱火」。綜其結論為：「依據現場燃燒火流之跡證
    、目擊者之所見及現場監視錄影畫面顯示，綜合加以研判，
    起火原因是縱火」。此有南投縣政府消防局第三大隊火災原
    因調查報告書及其所附之火災相關位置圖、現場照片三十幀
    在卷可稽（警卷第十一至四十頁）。
  (二)證人（即被害人）丙○○迭於警詢及偵查中證稱：中山市場
    第十二、十三號攤位中間牆打通合併使用以木櫃儲放藥材，
    有電風扇、電視、音響等電器用品，樓上有儲存倉庫，五十
    七號攤位以大桌子擺設底下抽屜式儲放藥材，該攤位沒有使
    用電器；當天下午（指二十八日）十八時許關店，離開時都
    有將電器用品插頭拔掉等語（警卷第五頁，偵卷第十九頁）
    。證人（即中山市場管理員）劉俊驛於警詢中證稱：中山市
    場約在二十八日下午四至五時就收攤，起火點約在編號五十
    五、五十七攤位附近，此次火災燒毀市場約八、九成天花板
    、五個攤位左右及供電系統，損失約四十萬元左右（警卷第
    八頁）。證人馬文海於警詢中證稱：火警發生當時我正在家
    中睡覺，是我兒子在家中打電腦，聽到嗶嗶啵啵聲音又聞到
    燒焦味，打開窗戶發現市場發生火警，叫我起床，我馬上叫
    我兒子報警，之後，我拿家裡滅火器滅火，當時我看到桌面
    起火及攤位上方架子起火等語（警卷第九、十頁）。暨檢察
    官於九十四年十一月三十日至現場履勘結果為：火災現場輕
    鋼架已全部翻新，僅留第五十七號攤位鐵架，上方配電箱沒
    有連接負載電源，十二至十三號攤位二樓天花板均已全部翻
    新等情，有勘驗筆錄及其現場照片五幀在卷可按（偵卷第十
    七頁、二二至二十四頁）。綜上，足見被害人丙○○及其子
    陳明甫於第五十七號攤位確實未擺設電器用品，其上方之配
    電箱亦未連接電源，再依前揭火災調查報告書所示，研判本
    案起火處應係在中山市場第五十七號攤位，起火原因已排除
    電力起火之因素，而認係人為以明火引燃易燃物品，繼而擴
    大燃燒可能性；暨綜覽全卷，復查無任何天災或自然外力侵
    入之跡象，是認本案火災之發生係出自人為故意縱火所致，
    至為明確。
  (三)原審於準備程序當庭勘驗中山市場所設監視錄影設備所攝錄
    之錄影光碟片，情形如下：「勘驗結果（畫面時間））： 2
    ：33：40-2：33：48畫面左上角出現一臺腳踏車經過。2：3
    5：42 畫面出現一位男性，頭戴白帽，牽一臺腳踏車，自畫
    面右上角進入畫面中下位置。 2：36：03-2：36：19在畫面
    中下的位置，該名男子蹲下去。 2：36：20-2：36：33該名
    男子起身，東張西望，嘴裡並叼著一根香煙，轉身牽腳踏車
    進入畫面右方，當時畫面左上尚未出現白色光影。2：37：3
    9-2：37：42畫面左上角慢慢開始出現閃爍的光影。2：37：
    43-2：37：46該名男子騎腳踏車離去。2：37：50-2：39 ：
    42畫面左上角雨棚漸漸出現白色閃爍光影。2：37：43-2 ：
    41：24畫面白色光影越來越多，有白色的灰燼等物自畫面右
    方飄出」，經記明筆錄可稽（原審卷第八一頁）。被告復於
    原審審理時承認上開光碟影像畫面中頭戴白帽、牽一臺腳踏
    車之男子確為被告本人（原審卷第九六頁）。足徵被告尚未
    進入中山市場時，該光碟影像畫面中尚未出現任何白色閃爍
    光影及白色的灰燼，而係自被告牽著腳踏車自中山市場出口
    離開後，約四秒至一分五十六秒之間，畫面有白色光影及白
    色灰燼飄動，此時火勢已開始竄燒，是被告上揭辯稱其進入
    市場攤位旁上廁所時，火已開始燃燒一情，要無可採。
  (四)又被告於九十五年七月三十日經通緝到案，經原審訊問後，
    亦坦承確實有為本件放火之行為，並稱之前沒有承認是因害
    怕等語（原審卷第六三頁），故本件放火應係被告所為，至
    為明確。是本案雖查無直接目擊證人以證明被告放火，然據
    前開事證，已足證明本案火災係人為縱火，而火災發生前，
    亦僅被告一人行經中山市場內，被告亦坦認在中山市場內曾
    看見有火燒之情形，復查無其他外力侵入等情，是綜合上開
    間接證據，本於推理作用，應可認定被告係蓄意縱火無訛。
    雖被告嗣於原審又辯稱其於通緝到案後會承認是警察叫伊要
    承認云云。然被告於原審訊問時不僅承認縱火行為，且明確
    說明其之前沒有承認是因害怕所致；況若係警察要被告承認
    本案犯行，衡情警詢筆錄對此部分應有所記載，然觀卷附被
    告為警緝獲所製作之警詢筆錄（原審卷第五三、五四頁），
    竟無隻字片語提及被告有為本案縱火行為，反而是在員警無
    可能操控、影響之原審法官訊問時坦承本案犯行，亦與常情
    有悖，被告此部分所辯尚難以憑採。又，被告於警詢時先是
    辯稱伊並未看見起火，可能是伊拿打火機點香菸後彈香菸灰
    燼產生火星，但伊不知道會發生火災而離開現場云云（警卷
    第二頁）；於偵查中先辯稱當時有看到一點煙霧，迨檢察官
    提示卷內照片時，又辯稱伊有看到火點燃，但不知如何處理
    云云（偵查卷第二八、二九頁）；再於原審及本院辯稱當時
    有看到一些垃圾在燃燒，伊用掃帚將火堆掃到旁邊，然後離
    開云云。被告一再變異其說詞，均已難以遽信！況其前開各
    項辯詞分別與火災原因調查報告、原審勘驗結果不侔，且勘
    驗結果亦未見被告有拿掃帚將火堆掃向旁邊一情，足見被告
    所辯，均係事後卸責之詞，不足採信，
  (五)證人丙○○、劉俊驛、馬文海三人於警詢中之證述，其性質
    屬傳聞證據，惟渠等於警詢之陳述，未經當事人、辯護人於
    本院言詞辯論終結前聲明異議，視為同意作為證據，且渠等
    所述並無不法取供之情形，而渠等於警詢所述又有相關火災
    現場照片等在卷可資為佐，本院認為以之作為本案之證據亦
    屬適當，是上開證人等於警詢中之陳述，依刑事訴訟法第15
    9條之5規定，具有證據能力。另證人丙○○於偵查中之證述
    ，亦無不當取供之情形，且經具結而為證述，並無顯有不可
    信之情況，依刑事訴訟法第159條之1第2 項規定，得為證據
    ，具有證據能力。綜上，本件事證明確，被告犯行堪以認定
    ，應予依法論科。
二、按刑法上所稱之建築物，係指上有屋面，周有門壁，足蔽風
    雨，可以自由出入，且適於人之起居，而定著於土地上之工
    作物（最高法院九十二年度臺上字第四九二一號判決意旨可
    資參照）。查上開中山市場十二、十三號攤位，為店面式攤
    位，四周有鐵皮圍牆、足以蔽風雨，為二樓式建築，前面有
    鐵門可以自由出入，且適於人起居之事實，有卷附之現場照
    片可參（見警第二十七至三十二頁），屬刑法第一百七十四
    條第一項所稱之建築物無訛。且當時係凌晨該中山市場未有
    人留守之事實，亦據證人丙○○、劉俊驛於警詢中證述明確
    ，是核被告著手放火燒燬中山市場之行為，係犯刑法第一百
    七十四條第一項燒燬現未有人所在之他人建築物罪。次按，
    刑法放火罪，其直接被害法益，為一般社會之公共安全，雖
    同時侵害私人之財產法益，但仍以保護社會法益為重，況放
    火行為原含有毀損性質，所指燒燬之住宅，自係指供人居住
    房屋之整體而言，應包括牆垣及該住宅內所有設備、家俱、
    日常生活上之一切用品；故一個放火行為，若同時燒燬住宅
    與該住宅內所有其他物品，無論該其他物品為他人所有或自
    己所有，與同時燒燬數犯罪客體者之情形不同，均不另成立
    刑法第一百七十五條第一項或第二項放火燒燬住宅以外他人
    或自己所有物罪（最高法院七十九年度臺上字第一四七一號
    判例參照）。是被告以一放火行為同時燒燬丙○○、陳明甫
    承租、使用之中山市場第十二、十三、五十七號攤位（包括
    攤位內之藥材與裝潢等物品）及竹山鎮公所管理之中山市場
    天花板，仍僅成立刑法第一百七十四條第一項之放火燒燬現
    供人使用之他人所有住宅罪，不另成立刑法第一百七十五條
    第一項之放火燒燬住宅以外他人所有物罪。再按刑法第二條
    第一項之規定，係規範行為後「法律變更」所生新舊法比較
    適用之準據法，故被告行為後刑法條文之修正，對於被告並
    無有利或不利之情形者（例如新舊法處罰輕重相同，犯罪構
    成要件亦無寬嚴之別等），即無適用修正後刑法第二條第一
    項之規定比較新舊法適用之問題（最高法院95年度台上字第
    5589號判決意旨參照）。查九十四年二月二日修正公布，而
    於九十五年七月一日生效實施之新刑法（下稱新刑法）第四
    十七條雖將舊刑法修正限制為受徒刑之執行完畢，或一部之
    執行而赦免後，五年以內「故意」再犯有期徒刑以上之罪者
    ，始成立累犯；但上述新舊法之規定，對於本件被告「故意
    」犯刑法第一百七十四條第一項之放火罪，亦無所謂「有利
    或不利」之情形；依上說明，應無適用修正後刑法第二條第
    一項之規定比較新舊法適用之問題。查，被告前於九十三年
    間因竊盜案件，經原審法院以九十三年度易字第一六六號判
    決判處有期徒刑一年確定在案，於九十四年六月二十四日縮
    短刑期執行完畢乙情，有臺灣高等法院被告前案紀錄表各一
    份可稽，其於刑之執行完畢後五年以內再故意犯本件有期徒
    刑以上之罪，為累犯，應依法加重其刑。原審認被告犯罪事
    證明確，予以論罪科刑，固非無見，惟原判決事實欄記載被
    告係於「九十四年八月二十九日凌晨二時五十四分許，至夜
    間無人所在之南投縣竹山鎮公所公有雲林路中山零售市場（
    下簡稱中山市場）內」，與勘驗結果不合，已有未洽；又刑
    法第一百七十四條第一項之罪，九十五年七月一日生效實施
    之新刑法，並未予以修正，原判決據上論結欄記載其所引用
    之法條為「修正前」刑法第一百七十四條第一項，亦有未合
    。被告上訴意旨仍執陳詞，否認犯罪，指摘原判決不當，雖
    為無理由，惟原判決既有上述可議之處，即屬無可維持，自
    應由本院將原判決撤銷改判。爰審酌被告有多次竊盜前科（
    參上揭紀錄表），素行欠佳，猶不知警惕，於深夜凌晨實施
    放火燒燬行為，對公共安全所生之危險非輕，復使被害人丙
    ○○、陳明甫所承租之第十二、十三號攤位天花板全部燒燬
    、第五十七號攤位及其天花板均燒燬，所生損害非小，惟幸
    均未造成人命喪生，迄未與被害人達成和解等一切情狀，量
    處如主文第二項所示之刑，以資懲儆。
據上論結，應依刑事訴訟法第三百六十九條第一項前段、第三百
六十四條、第二百九十九條第一項前段，刑法第一百七十四條第
一項、第四十七條第一項，判決如主文。
本案經檢察官甲○○到庭執行職務。
中    華    民    國    95    年    12    月    28    日
               刑事第四庭  審判長法  官  洪  耀  宗
                                 法  官  陳  欣  安
                                 法  官  江  德  千
上列正本證明與原本無異。
如不服本判決應於收受送達後十日內向本院提出上訴書狀，其未
敘述上訴之理由者並得於提起上訴後十日內向本院補提理由書（
均須按他造當事人之人數附繕本）。
                                 書記官  吳  麗  琴
中    華    民    國    96    年     1    月     2    日
【附錄論罪科刑法條】
刑法第一百七十四條第一項：
放火燒燬現非供人使用之他人所有住宅或現未有人所在之他人所
有建築物、礦坑、火車、電車或其他供水、陸、空公眾運輸之舟
、車、航空機者，處三年以上十年以下有期徒刑。


司法院資訊處製作；財團法人民間司法改革基金會備份。
